臺灣士林地方法院刑事判決　　　　　　　　　　　　　九十一年度易緝字第三二號
　　聲　請　人　臺灣士林地方法院檢察署檢察官
　　被　　　告　甲○○
右列被告因違反台灣地區與大陸地區人民關係條例案件，經檢察官聲請簡易判決處刑
（八十九年度偵字第二三○三號），本院士林簡易庭認不宜以簡易判決處刑（八十九
年度士簡字第三三八號），簽移本院改依通常程序審理，判決如左：
    主  文
甲○○無罪。
    理  由
一、聲請簡易判決處刑意旨略稱：被告甲○○係景福工程公司建築承包商，與其下游
    承包商丁○○（業經本院以曾經判決確定，而於九十一年三月十五日九十年易字
    第八○六號為免訴判決），共同基於犯意之聯絡，明知乙○○係大陸地區人民，
    因探親獲准來台，未獲許可在台工作，竟因雇用大陸人民工資較便宜，而自民國
    八十八年七月間起至同年十二月二十八日止，雇用乙○○在建築工地從事工作，
    嗣於同年十二月二十八日上午十一時三十分許，在台北市士林區○○○道○段二
五○巷八號前為警當場查獲。因認被告違反臺灣地區及大陸地區人民關係條例第
    十五條第四款之規定，應依同法第八十三條第一項處斷云云。
二、按犯罪事實，應依證據認定之，無證據不得推定其犯罪事實，又不能證明被告犯
    罪者，應諭知無罪之判決，刑事訴訟法第一百五十四條、第三百零一條第一項分
    別定有明文。而刑事訴訟上證明之資料，無論為直接證據或間接證據，均須達於
    通常一般之人均不致有所懷疑，而得確信其真實之程度，始得據為有罪之認定，
    若其關於被告是否犯罪之證明未能達此程度，而有合理之懷疑存在，致使無從形
    成有罪之確信，根據「罪證有疑，利於被告」之證據法則，即不得據為不利之認
    定此有最高法院七十六年台上字第四九八六號判例可稽。訊據被告甲○○，固不
    否認查獲乙○○時，乙○○所施作之伐木工程為景福工程公司承包之工程，然堅
    詞否認上開犯行，辯稱：該工程其委丙○○施作，不知何以乙○○會在該處，又
    景福工程公司承包得工程後，又將部分工程轉包他人，下包聘僱何人與其無涉。
    並不認識乙○○，亦未聘僱該人，更不知渠為大陸人。事發後方知乙○○係其下
    包丁○○所雇用之工人等語。
三、查公訴人認被告涉上開犯行，乃以被告曾在偵查中坦認、證人乙○○、丙○○、
    林憲章證詞及另一被告丁○○之供述為證，然查：
    (一)被告於警訊及偵查初均否認犯行，辯稱：工人均轉包之小包找的，與其無涉，
      又工程既已轉包其即無庸支付薪資。另不知丁○○有雇用大陸人等語，嗣至八
      十九年四月十日檢察官訊問時始稱：「如果可以的話緩刑判決，本件我就承認
      錯誤。」（請見偵卷第四二頁反面），堪認被告當時係稱：如果給予緩刑判決
      ，則承認錯誤，故被告乃有條件之坦認。是被告辯稱：因檢察官說如其坦承犯
      行，可以緩刑，因此想承認好了等語，堪可採信，職是難以此認被告業於偵查
      中自白犯行。
    (二)查大陸人士乙○○係於八十八年十二月二十八日上午十一時三十分許，在台北
      市○○○道○段二五○巷八號前，從事景福工程公司之伐木工程時為警查獲一
      情，業據證人乙○○、丙○○於警訊及偵查中述明。而乙○○會在該處乃因施
      作該工程之丙○○因伐木工程人手不夠，故於八十八年十二月二十八日向在台
      北市○○區○○街九三巷承作擋土牆工程之丁○○借調乙○○幫忙，乙○○為
      丁○○之水泥工人。平時未曾找乙○○做事，只有八十八年十二月二十八日因
      人手不夠，丙○○才找乙○○幫忙注意路邊來往之車輛等情，業據證人丙○○
      、林憲章於警訊及偵查中，及丁○○於本院九十年易字第八○六號案件調查時
      陳明。堪認乙○○前未在上開查獲之工地工作，乃丙○○於查獲當日因人手不
      足而向丁○○調借，且此一調借為丙○○臨時為之，非被告所指示，被告亦不
      知情。
    (三)次查被告任經理之景福工程公司於承包得台北市士林區公所之水溝改建工程後
      ，將之轉包予丁○○等情，業據丁○○及被告自承，互核相符，堪信丁○○為
      被告在職之公司下包。再查就丁○○與被告任職公司承包之關係，丁○○陳稱
      ：如被告之公司以新台幣（下同）四萬五千元轉包工程予伊，伊即自行聘僱工
      人施作，但因須待完工後方得領得工程款，故伊支出之雇用工人工資及材料成
      本即由被告之公司先墊付，待完工再結算公司墊付之費用，以四萬五千元扣除
      墊款後若有剩餘，該差價即為伊之盈餘，若無剩餘，虧損部分即由公司吸收云
      云，就此被告則稱：既轉包工程即不必再支付工人工資。另轉包予丁○○，即
      待其完工驗收合格後，再交付工程款，先前公司不會代丁○○墊款，至丁○○
      所稱先墊款之情形，乃其個人墊款予丁○○，非公司墊款等語，就二人所述轉
      包工程後，丁○○所需使用之工人均由丁○○自行聘僱一情，均相符合。參以
      依一般工程轉包契約及慣例，轉包乃上包以一定之工程款轉包某工程予下包，
      轉包後，下包要雇用何人、以何薪資雇用工人施工，此乃下包之權限，上包無
      從干涉。上包所關切者乃下包施作之工程有否如期完工，及施作之品質係否符
      合約定。是被告及丁○○稱：轉包後之工人由丁○○雇用，而乙○○乃丁○○
      所雇用等語，及證人丙○○稱：乙○○為丁○○之水泥工人等語，均堪採信。
      是與乙○○締定雇用契約者乃丁○○。
    (四)復查景福工程公司以一定之價款轉包工程予丁○○，該公司自以該工程款為成
      本，殊無於丁○○支出之成本大於該工程款時，由景福工程公司吸收丁○○損
      失之理，是丁○○陳稱：若公司代墊之款項大於其應得之工程款，該損失即由
      公司吸收云云，顯與常情不合，此部分之證詞尚難採信。再不問丁○○應支付
      之工人工資，究先由景福工程公司或被告個人墊付，茲有疑問者，乃景福工程
      公司或被告個人墊付款項一舉，是否與丁○○成立共犯或幫助犯？查丁○○於
本院九十一年二月二十日庭訊時稱：列冊詳載工人姓名、工時、單價向被告請
      領工人之工資，台灣工人日薪約二千二百元，大陸工人日薪約一千四百元等語
      ，就此被告則辯稱：請款時確實要提出各工人之工資表，因公司報稅需此資料
      ，但實際上是否雇用此工人及工人實際工作之時間，其並不清楚等語，經查景
      福工程公司乃轉包工程予丁○○，且丁○○所稱若成本逾其應得之工程款，景
      福工程公司應吸收損失云云，有悖常情，並不足採，已如前述，則丁○○雇用
      何工人、以何工資雇用，並非該公司關注之事，是於丁○○提供列有上開事項
      之清冊向被告請款時，被告是否會一一比對，逐一看清，即有可疑。況一般上
      包商要求下包商提供工資清冊之目的，乃為報稅之用，上包商所關注者乃下包
      商提出之工資清冊總和係否與其給付之工程款相符，而非各別工人之姓名、薪
      資，是被告辯稱：要求丁○○提供清冊乃資為報稅用等語，應可採信。雖丁○○於本院九十一年二月二十日庭訊時稱：向被告請領薪資後，由被告就直接付
      給工人云云，後於本院九十一年五月一日庭訊時則稱：工資通常由其或委託他
      人發放，未曾由被告發過。前次庭訊稱向被告請領工資，乃因與被告訂約，認
      被告為景福工程公司之老闆，故說向被告領，實係向公司之會計請領等語，查
      景福工程公司內聘有會計一情，業據被告、丁○○及丙○○陳明，而丙○○之
      薪資乃每月五日向公司會計請領等情，亦據丙○○述明，景福工程公司既設有
      會計部門，丙○○支薪資又係向會計請領，則諸無單丁○○之工人薪資係由被
      告發放，是丁○○前稱：工人薪資由被告發放云云，應與事實不符，應以其後
      所稱：向公司會計請領，由其或委託他人發放等語，為可採。再參以據丁○○
      稱：（問：聘用大陸人被告是否知情？）我不清楚他是否知道、我知道邱（敏
      杰）是大陸人，但被告是否知道我不清楚（九十一年二月二十日）等語。綜上
      諸情，堪信丁○○為景福工程公司之下包，乙○○為丁○○雇用之工人，歸丁○○管理，薪資亦由丁○○發放，雖丁○○請領工資時，會先列冊，詳載工人
      姓名、工資，而台灣工人與大陸工人之日薪復有差距，然查下包雇用何工人、
      以何薪資雇用，非上包所關心，而列工資表之目的乃上包為報稅用，是被告辯
      稱：未詳看工資表，不知乙○○為丁○○雇用之工人，不知乙○○之薪資等語
    ，並非不可能。
    (五)另雖證人乙○○於警訊中證稱：其在景福工程行工作一個多月，雇主為該工程
      行老闆甲○○云云，然查雇用及發薪資予乙○○乃丁○○，而乙○○亦係歸丁○○管理之工人等情，業據丁○○及證人丙○○陳明，而被告於公司發包工程
      予下包後，於施工中會至工地巡視等情，業據被告自承，核與證人丙○○所述
      相符，另丁○○之工人多少多會聽說過被告等情，亦據丁○○述明，再丁○○
      承包之工程乃轉包自景福工程公司，且與被告締約，另被告巡視工程時工人又
      多知被告為景福工程公司之負責人，而乙○○於警訊提其雇主時，僅稱被告，
      未提及丁○○，是證人乙○○確有可能因丁○○之工程承包自景福工程公司，
      被告為該公司負責人，又至工地巡視，而誤認被告為雇主，故陳稱：「雇主為
      景福工程行老闆甲○○」，是被告辯稱：可能係丁○○常向其承包工程，會向
      工人提及，其復會至工地巡視，乙○○方會認識其等語，非不可採。
    (六)又乙○○於施作前述擋土牆工程時，住在台北縣八里鄉龍源村頂寮八之四號工
      寮，而丁○○於台灣士林地方法院檢察署檢察官八十九年偵字第二一七八號案
      件警訊中陳稱：該工寮為景福工程公司承租云云，惟縱令該工寮為景福工程公
      司承租（嗣丁○○於本院稱：不知該工寮為何人承租，僅因該公司之戊○○亦
      住該處，故向警稱係景福工程公司承租等語），惟查該工寮除大陸工人外，亦
      住有台灣工人，此同據丁○○述明，顯見該工寮縱為景福工程公司承租，亦僅
      該公司提供予工人或下包商之工人住宿之所，尚難執此認定被告知內住何人，
      及住在工寮內之工人均被告雇用。
四、綜上所述，被告未曾承認犯行；又景福工程公司乃將其工程轉包予丁○○，丁○○為該公司下包，該公司既轉包，下包欲雇用何人、以何薪資雇用，即與該公司
    無涉，雖下包商丁○○會提供工資清冊予被告，然該清冊乃被告欲執之報稅之用
    ，被告重視者應為款項之總和，而非單一工人之薪資，是被告辯稱：未詳看清冊
    ，不知丁○○雇用乙○○，即非不可採；而乙○○為丁○○所雇用，乙○○於警
    訊稱雇主為景福工程公司老闆甲○○，甚可能係因丁○○之工程轉包自被告，被
    告為景福工程公司負責人，會至工地巡視，致其誤認雇用其之人為被告。從而檢
    察官資為認定被告犯罪之證據，有前述合理之懷疑存在，難認達於通常一般之人
    均不致有所懷疑，而得確信其真實之程度，致使本院無從形成有罪之確信，依前
    述「罪證有疑，利於被告」之證據法則，即不得據為不利被告認定，揆之首開規
    定及判例意旨，自應為有利於被告之認定而為無罪之諭知。
五、據上論斷，應依刑事訴訟法第四百五十二條、第三百零一條第一項前段判決如主
    文。
本案經檢察官林聰良到庭執行職務
中      華      民      國      九十一      年      六      月    十二  日
                                      臺灣士林地方法院刑事第一庭
                                              法  官
右正本證明與原本無異。
如不服本判決，應於判決送達後十日內，向本院提出上訴狀。
                                          書記官
中      華      民      國      九十一      年      六      月    七    日
